臺灣高等法院臺南分院刑事判決　　　　　　九十二年度上訴字第一三八九號　　Ｇ
　　　上　訴　人　臺灣嘉義地方法院檢察署檢察官
　　　被　　　告　庚　　　○
　　　選任辯護人　莊　安　田
右上訴人因被告偽造文書等案件，不服臺灣嘉義地方法院九十二年度訴字第二七四號
中華民國九十二年八月二十八日第一審判決（起訴案號：臺灣嘉義地方法院檢察署九
十二年度偵緝字第二四八號），提起上訴，本院判決如左：
      主      文
上訴駁回。
      事      實
一、庚○分別於民國（下同）八十九年十一月十日、九十年三月十五日，自任會首，
    招募如附表所示甲、乙互助會，採內標方式，開標地點定在嘉義縣民雄鄉頂崙村
    六鄰五０號庚○住處。嗣庚○經濟發生困難，竟基於意圖為自己不法所有及行使
    偽造私文書之概括犯意，於不詳時間，在上開住處，於甲互助會中冒用癸○○、
    己○○○、壬○○○等人之名義，於乙互助會中冒用癸○○之名義參與標會，均
    未經癸○○、己○○○、壬○○○等人之同意，先後在空白標單上偽造癸○○、
    己○○○、壬○○○之署名及不詳會息而得標，再向活會會員行使表示由癸○○
    、己○○○、壬○○○得標，足以生損害於活會會員，而向癸○○、己○○○、
    壬○○○謊稱他會員得標，使活會會員（包括癸○○、己○○○、劉桂珠三人）
    信以為真而陷於錯誤，各交付新臺幣（下同）二萬元扣除上開不詳會息之金錢予
    庚○，庚○共計詐得至少二十二萬四千元（見附表說明）。嗣於九十一年九月份
    無故停標上開甲、乙二互助會後，尚為活會會員者始發現，甲互助會僅剩四個會
    期，卻仍有癸○○、丁○○、甲○○○（參加二會）、戊○○○、己○○○、壬○○○等七個活會，乙互助會僅剩六個會期，卻仍有丙○○、丁○○、癸○○、
    甲○○○、乙○○、戊○○○、壬○○○等七個活會，而獲悉上情。
二、案經被害人癸○○、丙○○、丁○○等人訴由嘉義地方法院檢察署檢察官偵查起
    訴。
      理      由
一、訊據被告庚○對上開事實，業據其在偵查、原審及本院審理時坦白承認，核與告
    訴人癸○○、丙○○、丁○○及被害人甲○○○、戊○○○、己○○○、壬○○○、乙○○於偵查及原審審理時指述之情節相符，復有互助會簿、得標金額筆記
    在卷可資佐證（詳辛○○○○九十一年度發查字第一三三○號卷第五頁至第二十
    頁、第四十頁、第四七頁至第五十頁、原審卷第二八頁至第三十頁、本院卷第二
    十六頁至第三十頁），本件事證明確，被告上開行使偽造文書及詐欺犯行，堪予
    認定。
二、按民間互助會，除有特別約定外，僅係會首與會員訂立之契約，會員與會員間並
    無法律關係存在，而已得標會員，依據其與會首間之契約，無論何人得標，均有
    按期繳交會款之義務，故會首冒名得標，其詐欺所得之款，應僅限於未得標會員
    繳納之會款，合先敘明。又互助會標單，因僅記載姓名及一定之金額，如徒憑該
    標單內容觀之，殊不能明瞭其用意何在，必須依習慣或特約，始足以表示該金額
    係標取會款之利息，該姓名係標取會款之會員，而足以表示一定用意之證明，故
    該標單係刑法第二百二十條第一項、第二百十條（修正前）以文書論之私文書。
    冒用他人名義在標單上書寫姓名及所出利息之行為，依民間互助會之習慣，除表
    示標會之會員外，另表示該名義人願出所書之利息金額標取會款，並非單純僅為
    投標會員之識別，故於標單上冒簽他人姓名，乃表示投標名義人簽名之意思，應
    認係偽造他人之署押（最高法院八十七年度台非字第一二號判決參照）。
三、被告庚○偽造標單，僅載明告訴人及被害人名字及標會利息參與競標，雖未書明
    「標單」字樣，然依我國民間互助會之習慣，足以為表示其上之文字及數字即為
    參與標會者及所標之會息，則依刑法第二百二十條第一項之規定，係以私文書論
    之文書。核被告所為係犯刑法第二百十六條、第二百十條之行使偽造私文書罪及
    第三百三十九條第一項之詐欺取財罪。被告偽造標單上署押之行為為該次偽造私
    文書之部分行為，被告偽造私文書而後行使，偽造之低度行為為行使之高度行為
    所吸收，均不另論罪。被告冒標後之詐騙活會會員會款之行為，使當次活會會員
    受騙致陷於錯誤而交付會款，係一行為而侵害數法益，觸犯數個詐欺取財之罪名
    ，應依刑法第五十五條想像競合犯之規定，從一重之詐欺取財罪處斷。被告先後
    所犯上開二罪之多次犯行，均時間緊接，犯罪構成要件相同，顯均係基於概括犯
    意而反覆為之，皆應依刑法第五十六條連續犯之規定以一罪論，並加重其刑。而
    被告所犯上開二罪間，有方法、結果之牽連關係，應依刑法第五十五條牽連犯之
    規定，從一重之行使偽造私文書罪處斷。至被告冒標之標單，習慣上於競標完畢
    後即撕毀丟棄，爰不予宣告沒收。
四、原審審理結果，認被告罪證明確，適用刑法第五十六條、第二百十六條、第二百
    十條、第二百二十條第一項、第三百三十九條第一項、第五十五條、罰金罰鍰提
    高標準條例第一條前段，並審酌被告犯罪之動機、目的、手段，犯罪時所受之刺
    激及其品性、生活狀況、智識程度、犯罪所生之損害，及犯罪後態度等一切情狀
    ，量處有期徒刑拾月，及說明冒標之標單，習慣上於競標完畢後即撕毀丟棄，故
    不予宣告沒收，認事用法俱無不合，量刑亦稱妥適，檢察官上訴意旨認原審量刑
    太輕，指摘原判決不當，並無可取，為無理由，應予駁回。
據上論斷，應依刑事訴訟法第三百六十八條，判決如主文。
本案經檢察官林炎昇到庭執行職務。
中    華    民    國      九十三      年      一      月      八        日
                                  臺灣高等法院臺南分院刑事第五庭
                                      審判長法官  楊    明    章
                                            法官  沈    揚    仁
                                            法官  戴    勝    利
右正本證明與原本無異。
如不服本判決，應於判決送達後十日內向本院提出上訴狀，其未敘述理由者並應於提
出上訴狀後十日內向本院補提理由書（應附繕本)。
                                      法院書記官  李    珍    鳳
中    華    民    國      九十三      年      一      月      九        日
附錄本判決論罪科：
刑法第二百十條：偽造、變造私文書，足以生損害於公眾或他人者，處五年以下有期
                徒刑。
刑法第二百十六條：行使第二百十條至第二百十五條之文書者，依偽造、變造文書或
                  登載不實事項或使登載不實事項之規定處斷。
刑法第三百三十九條第一項：意圖為自己或第三人不法之所有，以詐術使人將本人或
                          第三人之物交付者，處五年以下有期徒刑、拘役或科或
                          併科一千元以下罰金。
附表：
  ┌──┬────┬──┬──┬──┬────┬─────────────
  │互助│會    期│每會│會員│冒標│未標取會│詐得金額
  │會別│（民國）│會款│人數│會數│款之會員│（新台幣）
  │    │        │（新│    │    │（即被害│
  │    │        │台幣│    │    │人）及會│
  │    │        │ ） │    │    │數      │
  ├──┼────┼──┼──┼──┼────┼─────────────
  │甲會│八十九年│二萬│二十│三會│癸○○  │以告訴人丁○○記載得標金額
  │    │十一月十│元  │六人│    │丁○○  │之筆記所載，甲會最後三次（
  │    │日至九十│    │    │    │甲○○○│即第二十、二十一、二十二會
  │    │一年十二│    │    │    │（參加二│）得標利息分別為九千三百元
  │    │月十日  │    │    │    │會）    │、一萬二千元、一萬三千二百
  │    │        │    │    │    │戊○○○│元，故被告至少詐得甲會活會
  │    │        │    │    │    │己○○○│會員會款十七萬八千五百元
  │    │        │    │    │    │壬○○○│即〔（00000－0000）+（2000
  │    │        │    │    │    │        │0－12000）+（00000－00000
  │    │        │    │    │    │        │）〕×7＝178500
  │    │        │    │    │    │        │
  │    │        │    │    │    │        │
  │    │        │    │    │    │        │
  │    │        │    │    │    │        │
  ├──┼────┼──┼──┼──┼────┼─────────────
  │乙會│九十年三│二萬│二十│一會│丙○○  │以告訴人丁○○記載得標金額
  │    │月十五日│元  │四人│    │丁○○  │之筆記所載，乙會最後一次（
  │    │至九十二│    │    │    │癸○○  │即第十八會）得標利息係一萬
  │    │年二月十│    │    │    │甲○○○│三千五百元，故被告至少詐得
  │    │五日    │    │    │    │乙○○  │乙會活會會員會款四萬五千五
  │    │        │    │    │    │戊○○○│百元
  │    │        │    │    │    │壬○○○│〔即（00000－00000）×7＝4
  │    │        │    │    │    │        │5500〕
  │    │        │    │    │    │        │
  │    │        │    │    │    │        │
  │    │        │    │    │    │        │
  │    │        │    │    │    │        │
  ├──┴────┴──┴──┴──┴────┴─────────────
  │註：合計被告冒標甲、乙二互助會至少詐得二十二萬四千元
  │
  └───────────────────────────────────
